臺灣臺中地方法院刑事裁定
111年度聲字第3148號
聲  請  人
即  受刑人
之  配  偶  張靖涵




受  刑  人  徐秉嵩



                    （現於法務部○○○○○○○○○○○執行中）
上列聲明異議人因受刑人違反洗錢防制法等案件，對於臺灣臺中
地方檢察署檢察官執行指揮（111年度執聲他字第3267號），聲
明異議及聲請易服社會勞動，本院裁定如下：
    主  文
臺灣臺中地方檢察署檢察官否准徐秉嵩易服社會勞動之執行指揮
處分應予撤銷，由檢察官另為妥適之處分。
其餘聲明異議駁回。
    理  由
一、聲明異議意旨如附件「聲明異議狀」所載。
二、按刑事訴訟法第484條規定，受刑人或其法定代理人或配偶
    以檢察官執行之指揮為不當者，得向諭知該裁判之法院聲明
    異議。而該條所稱「諭知該裁判之法院」，乃指對被告為有
    罪判決之裁判法院而言。查聲明異議人張靖涵為受刑人徐秉
    嵩（下稱受刑人）之配偶，受刑人前因違反洗錢防制法等案
    件，經本院以111年度金訴字第340號判決判處有期徒刑6月
    ，併科罰金新臺幣（下同）50,000元，如易服勞役，以1,00
    0元折算1日確定等情，有前開判決及臺灣高等法院被告前案
    紀錄表、受刑人之個人基本資料查詢結果各1份在卷可稽。
    是聲明異議人就臺灣臺中地方檢察署（下稱臺中地檢署）檢
    察官依本院前開確定判決所為之執行指揮（111年度執聲他
    字第3267號）聲明異議，程序上即為適法，先予敘明。
三、按受6月以下有期徒刑或拘役之宣告，不符第1項易科罰金之
    規定者，得依前項折算規定，易服社會勞動。前2項之規定
    ，因身心健康之關係，執行顯有困難者，或易服社會勞動，
    難收矯正之效或難以維持法秩序者，不適用之，刑法第41條
    第3項、第4項分別定有明文。而是否准予易服社會勞動，依
    刑事訴訟法第457條之規定，乃屬檢察官之職權。又上開易
    刑處分制度，旨在救濟短期自由刑之流弊，係基於特別預防
    刑事政策之立法，冀藉受短期自由刑宣告之受刑人，經由易
    服社會勞動之處罰促使改過遷善，達到復歸社會之刑罰目的
    。是以，依刑法第41條第3項、第4項規定，對於受6 月以下
    有期徒刑或拘役之宣告，不符同條第1項易科罰金規定之受
    刑人，除有因身心健康狀況不堪負荷，執行顯有困難者外，
    只有在「難收矯正之效」或「難以維持法秩序」者時，檢察
    官得不准受刑人易服社會勞動。則易服社會勞動制度，不僅
    可避免短期自由刑的流弊，對政府而言，可舒緩監獄擁擠問
    題、避免增（擴）建監獄、節省矯正費用、減少國家財政負
    擔；對社會而言，受刑人從監禁之消費者變成提供勞動服務
    之生產者，可創造產值、造福鄰里及回饋社會；對受刑人而
    言，可無庸入監執行，既能維持原有之工作與生活，又可兼
    顧家庭照顧，實為政府、社會及犯罪者三贏制度。故在執行
    之具體實踐上，本以准予易服社會勞動為原則。固然，檢察
    官對於受刑人是否有「難收矯正之效」或「難以維持法秩序
    」之情形，有依據具體個案，審酌受刑人犯罪特性、情狀及
    個人因素等事項而為合於立法意旨之裁量權，惟仍須依據憲
    法及刑事訴訟法中之正當法律程序保障受刑人之基本權及維
    繫其人性尊嚴，妥適運用，而於例外不准易服社會勞動時，
    應具有相當之理由。尤其對於已被援為定罪及量刑之事由，
    於執行刑罰時更應謹慎考量，避免有「重複評價」之嫌，亦
    不宜僅為配合政策、遏止犯罪或囿於輿情壓力，不分情節一
    律准否易服社會勞動。就此，法務部為妥適運用易服社會勞
    動之相關規定，並使檢察機關辦理易服社會勞動在執行作業
    上有統一客觀之標準可循，特制定「檢察機關辦理易服社會
    勞動作業要點」（下稱易服社會勞動作業要點，並列入臺灣
    高等檢察署執行手冊參考），其中第5點第8項對於：⑴3犯以
    上且每犯皆因故意犯罪而受有期徒刑宣告之累犯。⑵前因故
    意犯罪而受逾6月有期徒刑之宣告，執行完畢或赦免後，5年
    以內故意再犯本案而受有期徒刑之宣告者。⑶前因故意犯罪
    於假釋中，故意再犯本案而受有期徒刑之宣告者。⑷3犯以上
    施用毒品者。⑸數罪併罰，有4罪以上因故意犯罪而受有期徒
    刑之宣告者。認「應為」確因不執行所宣告之刑，難收矯正
    之效或難以維持法秩序之事由；於第5點第9項對於：⑴經通
    緝或拘提到案者。⑵因有逃亡或反覆實施犯罪之虞而於執行
    時仍在押者，或另犯最輕本刑為5年以上有期徒刑之罪而於
    執行時仍在押者。⑶前經准許易服社會勞動，嗣無正當理由
    不履行或履行期間屆滿仍未履行完畢，致執行原宣告之徒刑
    或拘役者。⑷前經緩刑或緩起訴處分附帶命提供義務勞務，
    未依規定履行義務勞務而被撤銷緩刑或緩起訴處分確定者。
    ⑸有不執行所宣告之刑，難收矯正之效或難以維持法秩序之
    其他事由者。認「得為」有確因不執行所宣告之刑，難收矯
    正之效或難以維持法秩序之事由等。自得作為認定有無「難
    收矯正之效」或「難以維持法秩序」之衡量標準之一，以避
    免恣意。而該易服社會勞動作業要點因無法律授權依據，難
    謂屬法規命令，惟依作業要點第1點：「為妥適運用易服社
    會勞動之相關規定，並使檢察機關辦理易服社會勞動在執行
    作業上有統一客觀之標準可循，爰訂定本要點」之規定，當
    係法務部身為刑法主管機關，基於職權所制定的細節性、技
    術性事項，或係協助所屬檢察機關統一解釋法令、認定事實
    及行使裁量權而訂頒之解釋性規定及裁量基準（中央法規標
    準法第7 條、行政程序法第159條第2款參見），其性質不論
    是職權命令或行政規則，仍應受刑法第41條第4項規定之拘
    束，自屬當然（最高法院111年度台抗字第53、354號刑事裁
    定意旨參照）。又按所謂「檢察官執行之指揮不當」，係指
    就執行之指揮違法及執行方法不當等情形而言（最高法院10
    2年度台抗字第1041號裁定意旨參照）。是以，檢察官指揮
    執行如有不當，法院仍得就檢察官判斷受刑人是否確因易服
    社會勞動，有難收矯正之效，或難以維持法秩序等不准易服
    社會勞動聲請之情形進行違法性審查。如檢察官所為之裁量
    判斷，有逾越法律授權範圍、事實認定錯誤、審認之事實與
    刑法第41條第4項之裁量要件欠缺合理關聯性、或其程序違
    背法令等違法或濫用裁量等情事，而應認受刑人之異議有理
    由時，仍非不得以裁定撤銷檢察官違法之執行指揮（最高法
    院105年度台抗字第273號裁定參照）。申言之，刑法第41條
    第4項但書所謂「難收矯正之效」及「難以維持法秩序」，
    均屬不確定法律概念，固屬立法者藉以賦與執行檢察官得依
    具體個案，考量犯罪特性、情節及受刑人個人特殊事由，審
    酌應否准予易服社會勞動之裁量權，惟檢察官不准受刑人易
    服社會勞動之決定，將直接造成受刑人入監服刑之效果，為
    剝奪人身自由之處分，除該裁量處分之形成程序應符合正當
    法律程序，其內容及處分本身均應實質正當，是以執行檢察
    官倘認受刑人有不宜易服社會勞動之情形，自應就其理由詳
    加說明。
四、經查：
  ㈠受刑人前因違反洗錢防制法等案件，經本院以111年度金訴字
    第340號判決判處有期徒刑6月，併科罰金50,000元確定，而
    後上開案件經移送執行後，該案件由臺中地檢署檢察官指揮
    之，通知受刑人應於民國111年8月26日上午9時20分許至臺
    中地檢署報到執行，該通知分別由臺中市政府警察局第五分
    局文昌派出所、苗栗縣警察局苗栗分局北苗派出所寄存送達
    ，後即依法進行拘提，受刑人於111年9月7日拘提到案，並
    經執行檢察官訊問後即發監執行；嗣經受刑人於111年9月14
    日具狀向臺中地檢署聲請准予易服社會勞動，惟經執行檢察
    官於111年9月23日填具臺中地檢署聲請易服社會勞動審查表
    ，報請主任檢察官核可後，以：「受刑人係拘提到案，並未
    依傳喚期日報到，顯有逃亡之虞，且被害人數眾多，如准其
    易服社勞，難收矯正之效」為由，否准其易服社會勞動之聲
    請，並函覆受刑人審查結果等情，有臺中地檢署送達證書2
    份、通知函2份、拘票、報告書、111年9月7日執行筆錄、點
    名單、111年度執維字第9331號執行指揮書、易服社會勞動
    審查表、111年9月26日中檢永維111執聲他3267字第1119106
    582號函（稿）等件附於執行卷為憑，此經本院調取臺中地
    檢署111年度執字第9331號執行卷宗核閱無訛。
　㈡檢察官上開所為認定，固非無見。惟查：
　⒈依前揭易服社會勞動作業要點第5點第8項規定，本件受刑人
    於執行本案罪刑前、後無因刑事案件而受偵查、審判或執行
    之紀錄等情，有臺灣高等法院被告前案紀錄表在卷可佐，而
    本件確定判決亦非數罪併罰案件，是受刑人並無上開社會勞
    動作業要點第5點第8項「應」認有「確因不執行所宣告之刑
    ，難收矯正之效或難以維持法秩序」之事由。
　⒉又依受刑人之臺灣高等法院被告前案紀錄表觀之，亦無易服
    社會勞動作業要點第5點第9項第2、3、4之「得」認有「確
    因不執行所宣告之刑，難收矯正之效或難以維持法秩序」所
    規定之情形。而其雖係經警拘提到案，經檢察官訊問後諭知
    發監執行，有其拘票及偵訊筆錄、點名單各1份可佐，然受
    刑人係於員警聯繫後前往文昌派出所報到等節，業據聲明異
    議人於本院訊問程序中供述明確，核與拘票上記載「執行拘
    提處所」為「文昌派出所」相符，則受刑人是否有逃避執行
    之行為，已非無疑，故檢察官逕以受刑人經拘提到案，而認
    受刑人有確因不執行所宣告之刑，難收矯正之效或難以維持
    法秩序，稍嫌速斷。
　⒊受刑人固於110年5月17日、同年月24日分別提供其向玉山商
    業銀行申辦之帳號0000000000000號帳戶之存摺、提款卡、
    向元大商業銀行申辦之帳號00000000000000號帳戶之存摺、
    提款卡等帳戶資料予詐欺集團成員，詐欺集團成員取得前開
    帳戶資料後，自110年6月9日起至同年月13日止，藉由詐欺
    集團成員分工合作，對不特定被害人進行電話詐騙，嚴重損
    害國家形象，犯罪情節不可謂不重大，惟受刑人於本院審理
    中既已坦承上開犯行，並表明悔悟之意，犯後態度尚可，合
    於洗錢防制法第16條第2項得列為有利的科刑因素之規定意
    旨，且受刑人僅係提供前開帳戶資料，為幫助犯，尚非加重
    詐欺、洗錢犯行之正犯，合於刑法第30條第2項幫助犯減輕
    其刑之規定，是以本院111年度金訴字第340號判決判處受刑
    人有期徒刑6月之短期自由刑。再者，受刑人擔任教職工作
    之事實，有建臺高級中學服務證、中等學校教師證書各1份
    存卷可考，且受刑人於111年9月14日具狀聲請易服社會勞動
    時，亦陳述其現擔任教師工作，有卷附易服社會勞動聲請人
    基本資料表與切結書1份在卷可佐，足徵受刑人於本案幫助
    洗錢犯行遭查獲後，已知努力工作賺取生活所需。又受刑人
    於執行本案罪刑前、後，別無因刑事案件而受偵查、審判或
    執行之紀錄，亦堪認其素行尚可，並無其他前科。
  ⒋本件受刑人為牟求私利，而提供前開帳戶資料幫助詐欺集團
    實施詐欺、洗錢犯行，固應予非難，然受刑人除本件執行刑
    案件外，再無其他因刑事案件而受偵查、審判或執行之紀錄
    ，且受刑人為警查獲後，既知所悔改，努力工作賺取生活所
    需，其惡性是否非入監執行不足以促使改過遷善，矯治其行
    ，已非無疑。又本件受刑人所應執行之刑僅為有期徒刑6月
    之短期自由刑，其入監執行，接受懲戒感化時間甚短，是否
    能感受刑罰之痛苦而達到預防之效果，抑或反因刑之執行迫
    使受刑人與社會隔離，產生標籤化，造成復歸社會之困難，
    甚至成為犯罪者短期進修，極易沾染惡習，相對弱化矯治功
    能，不得不慎。而本件檢察官徒以受刑人所幫助之詐欺集團
    被害人數眾多之事由，認受刑人惡性非輕，否准受刑人易服
    社會勞動之聲請，似未就社會勞動作業要點第5點第8項、第
    9項詳為審究，且未考量受刑人是否仍有再為相同犯行之情
    事、犯後是否已知所悔悟並改正其行，以及入監執行短期自
    由刑與易服社會勞動何者較能促使受刑人改過遷善，達到復
    歸社會之刑罰目的等受刑人個人因素加以審酌，所為之裁量
    判斷恐嫌速斷，而應再行斟酌。　　
五、綜上，檢察官所為不准受刑人易服社會勞動之執行指揮，裁
    量顯有瑕疵，難認妥適，聲明異議人指摘原處分不當，為有
    理由，應由本院將臺中地檢署檢察官111年度執聲他字第326
    7號不准受刑人易服社會勞動之執行指揮處分予以撤銷。又
    上開執行指揮命令既經撤銷，則受刑人宣告刑之執行是否得
    准予易服社會勞動，有無執行顯有困難，或不執行該應執行
    刑，即難收矯正之效或難以維持法秩序情形，仍應由檢察官
    依正當法律程序，本其裁量權限，另為適法、妥當之指揮執
    行，是就聲明異議人請求應執行有期徒刑6月准予易服社會
    勞動之部分，尚有未洽，應予駁回，附此說明。
六、依刑事訴訟法第486條，裁定如主文。
中　　華　　民　　國　　111 　年　　11　　月　　30　　日
                  刑事第十五庭  法  官  陳韋仁
以上正本證明與原本無異。
如不服本裁定，應於收受送達後5日內向本院提出抗告狀。（應
附繕本）
　　　　　　　　　　　　　　　　書記官  張晏齊
中　　華　　民　　國　　111 　年　　12　　月　　1 　　日